【裁判字號】    92,重訴,68
【裁判日期】    920904
【裁判案由】    違反銀行法
【裁判全文】
臺灣高雄地方法院刑事判決                          九十二年度重訴字第六八號
    公  訴  人  臺灣高雄地方法院檢察署檢察官
    被      告  丙○○
    被      告  乙○○○
    被      告  甲○○
    共      同
    選任辯護人  黃順天律師
右列被告因違反銀行法案件，經檢察官提起公訴（九十二年度偵字第八八八０號），
本院判決如左：
    主  文
丙○○共同違反除法律另有規定者外，非銀行不得辦理國內外匯兌業務之規定，處有
期徒刑參年陸月，併科罰金新台幣捌佰肆拾萬元，罰金如易服勞役以罰金總額與陸個
月之日數比例折算。扣案如附表編號一所示之存摺貳本、印章壹個，編號三所示之存
摺貳本、印章壹個，編號四所示之存摺貳本、印章壹個，編號七所示之存摺貳本、印
章壹個，載明營業明細表及匯款帳號之傳真紙參張均沒收之。
乙○○○共同違反除法律另有規定者外，非銀行不得辦理國內外匯兌業務之規定，處
有期徒刑壹年拾月。緩刑伍年。扣案如附表編號一所示之存摺貳本、印章壹個，編號
三所示之存摺貳本印章壹個，編號四所示之存摺貳本、印章壹個，編號七所示之存摺
貳本、印章壹個，載明營業明細表及匯款帳號之傳真紙參張均沒收之。
甲○○共同違反除法律另有規定者外，非銀行不得辦理國內外匯兌業務之規定，處有
期徒刑貳年。緩刑伍年。扣案如附表編號一所示之存摺貳本、印章壹個，編號三所示
之存摺貳本、印章壹個，編號四所示之存摺貳本、印章壹個，編號七所示之存摺貳本
、印章壹個，載明營業明細表及匯款帳號之傳真紙參張均沒收之。
   事  實
一、丙○○與乙○○○係屬夫妻關係。丙○○並非以經營銀行業為職業，明知除法律
    另有規定者外，非銀行不得辦理國內外匯兌業務，因前往大陸地區廣東省東莞市
    經營名典咖啡店之機會，得知在大陸地區之台商或個人在大陸地區有將新台幣兌
    換人民幣以便在當地使用及將在當地所賺得之人民幣兌換成新台幣匯回台灣地區
    之需求，竟自民國八十九年中旬某日起，在其大陸地區廣東省東莞市厚街鎮○○○路二十三號二樓住處，經營新台幣與人民幣間之匯兌業務，其兌換方法為先以
    每日美金或港幣之匯率為標準，即將新台幣兌換美元之匯率，及美元兌換人民幣
    之匯率計算出新臺幣兌換人民幣匯率後，由欲兌換人民幣之大陸台商，先指示在
    台親友將兌換人民幣所需之新台幣匯入丙○○所指定之帳戶內，丙○○再將人民
    幣交付予該台商，或由丙○○收受大陸台商之人民幣後，將新台幣匯入該台商所
    指定帳戶內，即由台灣地區負責匯款者進行匯款與確認，而賺取其中以新台幣計
    算零點零三至零點零四之匯率價差。丙○○為順利進行匯兌即以自己及其妻乙○○○如附表所示之帳戶，並向附表所示之不知情親友何明堂、王經駿、尤秋鴻、
    郭家菘、黃曉華、黃世昌、許峰銘、高素貞等人及其所雇用與之有犯意聯絡及行
    為分擔之員工顧振芳（已另審結）、甲○○取得如附表所示之帳戶，供為新台幣
    、人民幣進行匯兌使用，並在大陸地區以每月人民幣一萬四千元或一萬五千元之
    代價僱請有犯意聯絡與行為分擔之林金寶、林鑫發、甲○○等人，其中林金寶、
    林鑫發負責依據丙○○指示向台商客戶收取人民幣，或將人民幣交付予台商，甲○○負責接洽人民幣匯兌新台幣事宜，台灣地區則以每月新台幣五萬元之代價僱
    請亦有犯意聯絡與行為分擔之顧振芳，並於八十九年三、四月間將如附表所示之
    人之帳戶、印鑑等資料均交予顧振芳，由顧振芳負責依據丙○○或林金寶等人以
    電話或傳真資料之指示，核對大陸台商將新台幣匯入所指定之附表之帳戶內之金
    額，或由附表所示帳戶內之新台幣匯款至台商客戶所指定在台灣帳戶內等之事務
    ，並由與丙○○亦有犯意聯絡及行為分擔之乙○○○，每日持丙○○自大陸地區
    傳真至台灣地區之營業淨利表及新台幣、人民幣匯兌表，與顧振芳在高雄市前鎮
    區○○○路一號之處所或高雄新區○○○路一五二號住處核對或每日新台幣之匯
    入匯出款項，丙○○非法經營上開匯兌業務，每月所得毛利約新台幣九十萬元。
    嗣因內政部警政署刑事警察局偵辦「動點國際有限公司」經營地下通匯一案，循
    線由附表所示之帳戶進而查悉上情，並於九十年十二月十九日搜索顧振芳位於高
    雄市前鎮區○○○路一號及丙○○位於高雄市新興區○○○路一五二號住處，扣
    得附表所示銀行帳戶存摺二十本、附表所示之人之印章十三個、載明營業明細表
    及匯款帳號之傳真紙三張。
二、案經內政部警政署刑事警察局報請台灣板橋地方法院檢察署檢察官偵辦後呈請台
    灣高等法院檢察署檢察長核轉台灣高雄地方法院檢察署檢察官偵查起訴。
    理  由
一、右揭犯罪事實，業據被告丙○○、乙○○○、甲○○於本院審理時均坦承不諱（
    參見本院九十二年八月二十一日審判筆錄），核與證人即委託匯款之客戶即友力
    實業有限公司（以下簡稱友力公司）總經理王進興、吉榮實業股份有限公司（以
    下簡稱吉榮公司）總經理黃宗山、申邦鞋底有限公司（以下簡稱申邦公司）負責
    人劉秀珍於內政部刑事警察局偵七隊第三組訊問時證述之情節相符（參見警卷第
    一四七頁至第一六六頁），並有附表編號九所示黃世昌所有高雄中小企業銀行一
    心分行帳號0000000000000存提明細查詢七紙（參見警卷第一四七
    頁至第一五三頁），附表編號四所示甲○○所有高雄市第二信用合作社二聖分行
    帳號00000000000000號存提明細二紙（參見警卷第一五七頁至第
    一五八頁），申邦公司匯款予附表編號四所示甲○○所有高雄市第二信用合作社
    二聖分行帳號00000000000000號匯款單七紙（參見警卷第一六二
    頁至一六三頁），吳永超所有華南商業銀行帳號000000000000號存
    款往來明細表一份及匯款予附表編號九黃世昌所有所有高雄中小企業銀行一心分
    行帳號0000000000000之匯款單三紙、匯款予附表編號二所示郭家
    菘所有華僑銀行新興分行00000000000000之匯款單一紙及附表編
    號五所示王經俊所有華南銀行籬仔內分行0000000000000之帳戶匯
    款予吳永超之匯款單二紙（參見警卷第六十六頁至第七十七頁），證明被告丙○○確有透過上開帳戶匯款予友力公司、吉榮公司、申邦公司、吳永超以及上開公
    司、吳永超等人亦有匯款予被告丙○○所用如附表所示之帳戶內，而證人顧振芳
    、郭家菘、王經俊、何明堂、黃曉華、黃世昌、尤秋鴻、許峰銘亦於偵查時或本
    院調查時證述因親戚關係或工作關係，或由配偶提供在不知情之狀況下交由被告
    丙○○所使用上開帳戶等情（參見九十二年度偵字第八八八０號偵查卷第四六頁
    反面至五十一頁、第五十七頁至第五十八頁，台灣板橋地方法院檢察署九十年度
    偵字第二０三五七號偵查卷第六十頁反面、本院九十一年度訴第一六八六號卷第
    二十五頁），另復有監聽被告乙○○○住處所使用傳真機電話號碼（０七）00
    00000之載有匯兌營業明細之傳真內容資料十紙（台灣板橋地方法院檢察署
    九十一年度監報字第０００００九號卷第十三頁至二十二頁）、附表所示銀行帳
    戶進出明細一份（參見警卷第二三二頁至四九七頁）及扣案附表所示銀行帳戶存
    摺二十本、附表所示之人之印章十三個、載明營業明細表及匯款帳號之傳真紙三
    張在卷可按，足認被告上開自白與事實相符，堪信為真實。
二、按銀行依規定固不得辦理新台幣與人民幣間匯兌業務，然非銀行辦理此等業務，
    應認已違反銀行法第二十九條有關非銀行不得辦理國內外匯兌業務之規定，此有
    財政部金融局九十年十月十一日台融局（一）字第０九００００三二九七號，及
    中央銀行外匯局九十年十一月三十日（九十）台央外柒字第五四九四四號函示明
    確。另關於銀行法第二十九條第一項之所謂「辦理國內外匯兌業務」，係指經營
    接受匯款人委託將款項自國內甲地匯往國內乙地交付國內乙地受款人之業務，或
    自國內（外）匯往國外（內）交付國外（內）受款人之業務；亦即如在台收受客
    戶交付新台幣，而在外國將等值外幣交付客戶指定受款人之行為（反之亦然），
    即屬銀行法第二十九條之「辦理國內外匯兌業務」，此有中央銀行外匯局八十五
    年十一月十一日以（八五）台央外柒字第二五一九號函文一份附卷足佐（參見台
    灣板橋地方法院檢察署九十年度他字第二一四七號卷第二九頁至三十一頁）。是
    資金款項皆得為匯兌業務之客體，本無法定貨幣或外國貨幣等之限制，且人民幣
    雖非我中華民國所承認之法定貨幣，但卻為中國大陸地區內部所定之具流通性貨
    幣，則人民幣係屬資金、款項，並無疑義。從而，本件被告丙○○，均未經現金
    之輸送，而藉由被告丙○○在中國大陸地區負責，以新台幣兌換美元，及美元兌
    換人民幣之匯率，訂出新台幣兌換人民幣之匯率後，將有需求之台商或個人之資
    金，先由該台商或個人自臺灣匯入被告丙○○所指定帳戶內相當數額之新台幣，
    由被告乙○○○及顧振芳進行確認後，再由林金寶、林鑫發在大陸地區將等值人
    民幣送至台商手中，或被告甲○○先在大陸地區接洽人民幣兌換新台幣事宜，再
    由在臺灣地區之顧振芳負責匯款予該台商所指定之帳戶等方式，為不特定之客人
    完成資金之移轉，即具有將款項由甲地匯往乙地之功能，屬於辦理匯兌業務之範
 圍。應受銀行法第二十九條第一項規定之規範甚明。又不得因不知法律而免除刑
    事責任，觀諸刑法第十六條前段規定自明，況且被告三人出國次數頻繁，此有被
    告三人出入境查詢資料在卷可憑，應知兌換或匯兌貨幣均應透過銀行及合法金融
    管道為之，否則即為違法，亦即俗稱之「黑市」，今被告三人以個人私下之方式
    匯兌貨幣，依被告三人之生活經驗，豈有不知此行為違法之理，是以，被告三人
    之辯護人另以被告三人不知法律而據以免除或減輕渠等刑事責任，即非可採。本
    件事證明確，被告犯行洵堪認定，應予依法論科。
三、核被告三人所為，係違反銀行法第二十九條第一項規定，應依同法第一百二十五
    條第一項規定處罰。被告三人與顧振芳及林金寶、林鑫發等人之間就前開犯行，
    分別有犯意之聯絡及行為之分擔，均屬共同正犯，而被告三人從事前開所述匯兌
    業務之行為，性質上為繼續犯，屬於包括一罪，無連續犯之適用，又銀行法雖於
    八十九年十一月一日修正，並自同年月三日起生效，然被告之犯罪行為係繼續至
    九十年十二月十九日止，自無比較新舊法之情形，附此敘明。又被告乙○○○係
    被告丙○○之妻，並非專職從事非法國內外匯兌業務，並當庭庭呈其承攬工程之
    合約可資佐證，因受其丈夫指示而為上開犯行，另被告甲○○僅係貪圖微薄薪水
    ，而受僱於丙○○從事非法國內外匯兌業務，依被告乙○○○、甲○○在上開非
    法匯兌業務中所扮演之角色，犯罪情節輕微，如處以法定最低度之刑有期徒刑三
    年，仍嫌過重，情輕法重，堪以憫恕，爰依刑法第五十九條之規定，酌量減輕其
    刑。爰審酌被告三人因兩岸間金融往來不便，而生經營匯兌業務之犯罪動機，在
    我國金融日趨開放、自由，被告三人僅止於從事兩岸間匯兌行為，對國家金融秩
    序危害尚非鉅大，犯後坦承犯行不諱，態度良好，及其犯罪手段、犯罪所得、智
    識程度、素行等一切情狀，分別量處如主文所示之刑。另就被告丙○○每月所得
    部份粗估淨利為六十萬元（毛利為約九十萬元扣除人事成本及交通費用、通信費
    用等等），以至少經營十四個月計算併科罰金，併就罰金部分諭知易服勞役之折
    算標準，以資懲儆。又查被告乙○○○前未曾受有期徒刑以上刑之宣告，而被告
    甲○○前雖受有期徒刑之宣告，但執行完畢後五年內未曾受有期徒刑以上刑之宣
    告，此有臺灣高等法院檢察署刑案紀錄簡覆表在卷可按，被告乙○○○、甲○○
    審其於犯後深表悔悟，坦承犯行，經此偵查審理程序，當知所警惕，信無再犯之
    虞，本院認所宣告之刑以暫不執行為適當，爰諭知緩刑五年之宣告，以啟自新。
    至上開扣案附表編號二所示之存摺二本、印章一個，編號三所示之存摺二本、印
    章一個，編號四所示之存摺二本、印章一個，編號七所示之存摺二本、印章一個
    ，載明營業明細表及匯款帳號之傳真紙三張，為被告三人及共犯顧振芳所有供犯
    罪所用之物，爰依刑法第三十八條第一項第二款宣告沒收。
據上論斷，應依刑事訴訟法第第二百九十九條第一項前段、銀行法第一百二十五條第
一項、第二十九條第一項，刑法第十一條前段、第二十八條、五十九條、第三十八條
第一項第二款、第七十四條第一款、第二款，判決如主文。
本案經檢察官郭昭吟到庭執行職務。
中      華      民      國    九十二    年      九      月     四       日
                             臺灣高雄地方法院刑事第三庭
                                 審判長法  官  邱明弘
                                       法  官  莊珮君
                                       法  官  廖建瑜
右正本證明與原本無異。
如不服本判決，應於判決送達後十日內，向本院提出上訴狀。
                                       書記官  王翌翔
中      華      民      國    九十二    年      九      月     四       日
銀行法第二十九條
（禁止非銀行收受存款及違反之處罰）
除法律另有規定者外，非銀行不得經營收受存款、受託經理信託資金、公
眾財產或辦理國內外匯兌業務。
違反前項規定者，由主管機關或目的事業主管機關會同司法警察機關取締
，並移送法辦；如屬法人組織，其負責人對有關債務，應負連帶清償責任
。
執行前項任務時，得依法搜索扣押被取締者之會計帳簿及文件，並得拆除
其標誌等設施或為其他必要之處置。
銀行法第一百二十五條
違反第二十九條第一項規定者，處三年以上十年以下有期徒刑，得併科新
臺幣一億元以下罰金。
經營銀行間資金移轉帳務清算之金融資訊服務事業，未經主管機關許可，
而擅自營業者，依前項規定處罰。
法人犯前二項之罪者，處罰其行為負責人。
【附表】被告丙○○使用匯款帳戶明細
┌─┬─────┬────────┬────────────┬─────┐
│編│ 戶     名│銀            行│  帳                 號 │  備    註│
│號│          │                │    │          │
├─┼─────┼────────┼────────────┼─────┤
│一│丙○○    │華僑銀行新興分行│000000000000│二本      │
│  │          │                │４０                    │          │
├─┼─────┼────────┼────────────┼─────┤
│二│郭家菘    │華僑銀行新興分行│000000000000│一本      │
│  │          │                │５９                    │          │
├─┼─────┼────────┼────────────┼─────┤
│三│顧振芳    │華南銀行籬仔內分│000000000000│共二本    │
│  │          │行              │000000000000│          │
├─┼─────┼────────┼────────────┼─────┤
│四│甲○○    │高雄市第二信用合│000000000000│共二本    │
│  │          │作社二聖分行    │７１                    │          │
├─┼─────┼────────┼────────────┼─────┤
│五│王經俊│華南銀行籬仔內分│000000000000│共三本    │
│  │          │行              │                        │          │
├─┼─────┼────────┼────────────┼─────┤
│六│何明堂    │高雄市第二信用合│000000000000│一本      │
│  │          │作社二聖分行    │５９                    │          │
│  │          │                │                        │          │
│  │          │高雄銀行三多分行│000000000000│一本      │
├─┼─────┼────────┼────────────┼─────┤
│七│乙○○○  │華南銀行籬仔內分│000000000000│一本      │
│  │          │行              │                        │          │
│  │          │高雄市第二信用合│000000000000│一本      │
│  │          │作社            │５１                    │          │
├─┼─────┼────────┼────────────┼─────┤
│八│黃曉華    │高雄市第二信用合│000000000000│一本      │
│  │          │作社二聖分行    │６４                    │          │
├─┼─────┼────────┼────────────┼─────┤
│九│黃世昌    │高雄中小企業銀行│000000000000│一本      │
│  │          │一心分行        │０                      │          │
├─┼─────┼────────┼────────────┼─────┤
│十│尤秋鴻    │高雄中小企業銀行│000000000000│一本      │
│  │          │一心分行        │５１                    │          │
├─┼─────┼────────┼────────────┼─────┤
│十│高素貞    │高雄中小企業銀行│000000000000│一本      │
│一│          │前鎮分行        │８６                    │          │
├─┼─────┼────────┼────────────┼─────┤
│十│許峰銘    │高雄中小企業銀行│000000000000│一本      │
│二│          │三多分行        │                        │          │
└─┴─────┴────────┴────────────┴─────┘


司法院資訊處製作；財團法人民間司法改革基金會備份。
